臺灣高等法院刑事判決
110年度上易字第1810號
上  訴  人  
即  被  告  江秀珠



上列上訴人即被告因詐欺案件，不服臺灣桃園地方法院109年度
易字第516號，中華民國110年8月24日第一審判決（起訴案號：
臺灣桃園地方檢察署109年度偵緝字第365號），提起上訴，本院
判決如下：
    主  文
原判決撤銷。
江秀珠無罪。
    理  由
一、公訴意旨略以：上訴人即被告江秀珠能預見任意將所申辦之
    手機門號交付他人，足供他人用為詐欺取財犯罪之工具，竟
    基於縱所提供之手機門號被作為幫助他人詐欺取財亦不違背
    其本意之不確定故意，於民國108年4月26日後某時，在桃園
    市龍潭區之台灣大哥大股份有限公司（下稱台哥大公司）龍
    潭中正門市，將個人所申辦之0000000000號手機門號，提供
    與真實姓名年籍不詳之人使用。嗣某詐欺集團成年成員以不
    詳方式取得上開手機門號後，即意圖為自己不法之所有，基
    於詐欺取財之犯意，以上開門號為聯絡工具，於108年5月25
    日下午6時49分，陸續撥打電話及以通訊軟體LINE予被害人
    江福地聯繫，佯稱為其友人呂明勳，急需資金周轉而欲借款
    云云，致被害人不疑有他，因而陷於錯誤，依指示於108年5
    月27日下午1時14分，前往臺中市○○區○○路0段000號之臺中
    文心路郵局；於同日下午2時45分，前往臺中市○○區○○路0段
    000號之合作金庫昌平分行，分別以臨櫃匯款之方式，將新
    臺幣（下同）8萬元、4萬元之款項，存入林誼峰（另經判決
    無罪確定）所申辦之京城銀行永康分行帳號000000000000號
    之帳戶內，並旋遭該詐欺集團成年成員提領。嗣被害人於匯
    款後，驚覺有異，乃報警處理，經警循線追查後，始查悉上
    情。因認被告涉有刑法第339條第1項、第30條第1項前段之
    幫助詐欺取財罪嫌。
二、本院之判斷
  ㈠按犯罪事實應依證據認定之，無證據不得認定犯罪事實；不
    能證明被告犯罪者，應諭知無罪之判決，刑事訴訟法第154
    條第2項、第301條第1項分別定有明文。申言之，犯罪事實
    之認定應憑證據，如未能發現相當證據，或證據不足以證明
    ，自不能以推測或擬制之方法，作為裁判基礎（最高法院40
    年台上字第86號判例意旨參照）；且認定犯罪事實所憑之證
    據，雖不以直接證據為限，間接證據亦包括在內，然而無論
    直接證據或間接證據，其為訴訟上之證明，須於通常一般之
    人均不致有所懷疑，而得確信其為真實之程度者，始得據為
    有罪之認定，倘其證明尚未達到此一程度，而有合理之懷疑
    存在而無從使事實審法院得有罪之確信時，即應由法院為被
    告無罪之判決（最高法院76年台上字第4986號判例意旨參照
    ）。再者，檢察官對於起訴之犯罪事實，仍應負提出證據及
    說服之實質舉證責任。倘其所提出之證據，不足為被告有罪
    之積極證明，或其指出證明之方法，無從說服法院以形成被
    告有罪之心證，基於無罪推定之原則，自應為被告無罪判決
    之諭知（最高法院92年台上字第128號判例意旨參照）。
  ㈡檢察官認被告涉有前揭罪嫌，主要係以下列證據，作為論據
    ：　
　⒈被告於偵訊時之供述。
　⒉證人即被害人於警詢時之證述、證人徐永成於偵訊中之證述
    。
　⒊京城商業銀行永康分行108年7月2日（108）京城永分字第145
    號函所附帳號000000000000號帳戶之申請人基本資料、交易
    明細、台哥大公司108年12月9日法大字第108135574號函及
    所附門號0000000000號之申辦資料、該門號之雙向通聯紀錄
    。
　⒋內政部警政署反詐騙諮詢專線紀錄表、臺中市政府警察局第
    五分局文昌派出所受理詐騙帳戶通報警示簡便格式表、金融
    機構聯防機制通報單。　　
　㈢訊據被告堅決否認有何幫助詐欺取財之犯行，辯稱：我與徐
    永成彼此為友人，是在他的請託下，且因我隻身在外工作，
    需租房居住，當時正遇房租到期，工作不順，無法湊足租金
    ，徐永成說會給我1,500元繳房租，我才答應辦門號給他，
    並非如原判決所載，是將門號交給姓名、年籍均不詳之詐欺
    集團使用。縱我因與徐永成有1,500元的對價關係，也是朋
    友間的互助，我並無任何犯罪的意圖，豈知我好心幫忙徐永
    成，卻落得被判刑的下場，也可算是被害人等語。　　
　㈣檢察官所提以上事證，並不足以證明被告犯罪，茲分述如下
    ：
　⒈前揭手機門號係被告於108年4月26日某時，在桃園市龍潭區
    之台哥大公司龍潭中正門市申辦之事實，業據被告於偵訊及
    原審審理時供承在卷（見偵緝卷第59頁、原審卷第39頁），
    並有台哥大公司資料查詢、台哥大公司108年12月9日法大字
    第108135574號函及所附被告基本資料查詢、預付卡申請書
    在卷可稽（見臺灣桃園地方檢察署108年度偵字第29286號卷
    〈下稱第29286號卷〉第35至38、57至61頁）；嗣詐欺集團即
    以該門號為聯絡工具，於108年5月25日下午6時49分許，陸
    續撥打電話及以通訊軟體LINE與被害人江福地聯繫，佯稱為
    其友人呂明勳，急需資金周轉而欲借款云云，致被害人陷於
    錯誤，依指示於108年5月27日下午1時14分許、下午2時45分
    許，在臺中市○○區○○路0段000號之臺中文心路郵局、臺中市
    ○○區○○路0段000號之合作金庫昌平分行，分別以臨櫃匯款之
    方式，將8萬元、4萬元之款項，先後存入林誼峰所申辦之京
    城銀行帳號000000000000號之帳戶內，並旋遭該詐欺集團提
    領等情，則據證人即被害人於警詢時證述綦詳（見臺灣臺南
    地方檢察署108年度偵字第14522號卷〈下稱第14522號卷〉第5
    9至61頁），復有京城商業銀行永康銀行108年7月2日（108
    ）京城永分字第145號函所附上開帳戶申請人基本資料、交
    易明細表、通聯調閱查詢單（電話：0000000000）、被害人
    匯款收據影本、LINE對話紀錄截圖、內政部警政署反詐騙諮
    詢專線紀錄表、臺中市政府警察局第五分局文昌派出所受理
    刑事案件報案三聯單、受理詐騙帳戶通報警示簡便格式表、
    金融機構聯防機制通報單等件在卷可佐（見第14522卷第35
    至39、43至45、57、63至69、71、73頁），且為被告所不爭
    執（見原審卷第39至40頁）。是以，上開事實固首堪認定。
　⒉然按刑法第30條之幫助犯，係以行為人主觀上有幫助故意，
    客觀上有幫助行為，即對於犯罪與正犯有共同認識，而以幫
    助意思，對於正犯資以助力，但未參與實行犯罪之行為者而
    言。幫助犯之故意，除需有認識其行為足以幫助他人實現故
    意不法構成要件之「幫助故意」外，尚需具備幫助他人實現
    該特定不法構成要件之「幫助既遂故意」，惟行為人只要概
    略認識該特定犯罪之不法內涵即可，無庸過於瞭解正犯行為
    之細節或具體內容，此即學理上所謂幫助犯之「雙重故意」
    （最高法院108年度台上字第3101號判決意旨參照）。反面
    言之，幫助犯之故意，雖無庸過於瞭解正犯行為之細節或具
    體內容，但仍應對正犯究係實行何種特定犯罪之不法內涵有
    所概略認識，否則難謂對於犯罪與正犯有共同認識，當不具
    幫助犯之故意，即無從以幫助犯相繩。衡酌手機門號主要係
    供撥打手機與他人聯繫使用，僅屬一般日常生活極為普遍常
    見之工具，故提供手機門號供他人使用，尚非即能密切指向
    與何種特定犯罪有所關聯，此與提供金融帳戶供他人使用截
    然不同。蓋因金融帳戶係作為金流進出之用，常與詐欺取財
    等財產犯罪有所密切關聯，此為吾人極易體察之事理，故司
    法實務上始認提供金融帳戶供他人使用可能該當幫助詐欺之
    犯行，兩者自不能等同視之、一概而論。又依現今社會現況
    ，向他人商借、取得手機門號之可能原因甚多，其動機、目
    的不一，合法與非法之用途均所在多有，自非一有提供手機
    門號之客觀行為，即當然認有幫助犯之犯意。申言之，審諸
    被告於本案所為，其縱有將申辦之前揭手機門號提供他人使
    用之客觀行為，然其主觀上是否業已預見該他人係以之作為
    非法使用，在別有其他積極證據可資進一步佐證之前，依上
    述說明，並非無疑；況即便認被告主觀上已預見該他人係以
    之作為非法使用（此種手機門號，一般俗稱人頭機、王八機
    等），然以人頭機（王八機）為非法使用之可能犯罪型態甚
    多，例如販毒、購毒、金融犯罪、組織犯罪等不一而足，非
    必僅有詐欺等財產犯罪，而幫助犯之成立，仍應對正犯究係
    實行何種特定犯罪之不法內涵有所概略認識，自不能僅以被
    告主觀上籠統預見該他人將以之作為非法使用，即遽認被告
    成立幫助犯。否則，倘若該他人最後係以被告提供之手機門
    號從事販毒，被告豈非亦成立幫助販毒之重罪，自非的論。
    從而，斷不能僅因被告有提供手機門號之客觀行為，而該手
    機門號嗣遭詐欺集團利用，以之聯繫被害人作為施行詐術取
    財之用，即遽認被告確有幫助詐欺取財之主觀犯意，其理應
    至為灼然。
　⒊再者，被告於偵訊、原審及本院審理時一再否認其有幫助詐
    欺取財之犯意，迭稱：其僅係將前揭手機門號提供給當時同
    住之友人徐永成使用，徐永成則補助其房租1,500元（或900
    元），並說不會有事等語，此核與證人即當時亦同住之被告
    男友陳演霖於本院審理時所為證述之情節大致相符（見本院
    卷第83至85頁），經核並無明顯矛盾或不合常情之處，且有
    徐永成之個人戶籍及相片影像資料在卷可稽（見本院卷第75
    頁），足徵被告所辯並非必屬無稽，則被告縱有收取上述微
    薄之對價，然其倘係將手機門號提供給同住之友人徐永成使
    用，而非不詳之陌生人，且徐永成並告以不會有事，被告主
    觀上自難謂有何幫助犯罪（詐欺取財）之意思。至證人徐永
    成於偵訊時雖證稱：被告並沒有幫我辦門號，她可能記錯云
    云（見偵緝卷第73、74頁），惟衡以果若被告有提供手機門
    號給證人徐永成，該證人即涉嫌本案詐欺犯行，自難期待該
    證人於偵審時會勇於坦承此事。且嗣於原審審理時，被告一
    再請求與證人徐永成對質，然證人徐永成經原審傳喚、拘提
    均無著，有原審送達證書、拘票暨報告書等件在卷可按（見
    原審卷第143、155、174至182、186至194頁），足見證人徐
    永成無正當理由拒不到庭，則其所述是否為實，更非無疑，
    自難執為不利被告之認定。又被告所辦理之前揭手機門號僅
    係預付卡，此有台哥大公司基本資料查詢、預付卡申請書在
    卷為憑（見第29286號卷第59、61頁），而所謂預付卡，僅
    需儲值便可持續使用，毋庸申辦人按月繳費，故被告所提供
    之手機門號雖係以其名義申辦之預付卡，但無日後需其按月
    繳費之問題，倘需儲值，由使用者自行儲值即可，亦與被告
    無涉，是此種預付卡形式之手機門號，較不具個人專屬性，
    被告倘因而未多加思索，為圖微薄之對價，將之提供證人徐
    永成使用，亦尚在情理之內，益徵被告主觀上難認係基於幫
    助犯罪（詐欺取財）之犯意。
　⒋稽以詐欺集團之詐欺手法雖經大肆報導，政府或電視報章媒
    體亦不斷提醒民眾多加注意防範，然仍屢屢傳出民眾遭到詐
    欺集團詐騙之消息，而其中更不乏社經地位較高之人士，亦
    不乏受騙之原因甚不合常情而可輕易辨識者，顯見對於社會
    事物之警覺性及對風險評估之能力本因人而異，與個人之年
    齡、學歷、智識或經歷等條件並無必然關聯，自不能徒以防
    範詐騙業經廣泛宣導，而被告行為時為44歲之成年人、具有
    高中肄業學歷、相當工作經驗，且提供手機門號尚收取對價
    等節，即驟推其主觀上對於幫助詐欺取財之事實必有預見而
    構成幫助之犯行。是以，檢察官於本院審理時執此作為不利
    被告之論據（見本院卷第90頁），容無足取。
　⒌綜上所述，本件依檢察官所提各項證據，綜合以觀仍不足以
    證明被告確有幫助詐欺取財之犯行，猶未到達確信其為真實
    之程度，自不能遽認被告確有被訴之犯行。此外，復查無其
    他積極證據足以證明其確有檢察官所指犯行，揆諸首揭法律
    規定與說明，既無足夠證據確信公訴意旨之指訴為真實，不
    能證明被告犯罪，自應為其無罪之諭知。　
三、原審未予詳查，遽對被告論罪科刑，容有未恰。被告上訴意
    旨否認犯罪，指摘原判決不當，為有理由，是原判決已屬無
    可維持，應由本院予以撤銷，改諭知被告無罪之判決。　
據上論斷，應依刑事訴訟法第369條第1項前段、第364條、第301
條第1項前段，判決如主文。
本案經檢察官黃冠中提起公訴，由檢察官邱美育到庭執行職務。
中　　華　　民　　國　　111 　年　　2 　　月　　16　　日
　　　　　　　　　刑事第九庭  審判長法　官  潘翠雪
　　　　　　　　　　　　　　　　　  法　官  陳俞婷
　　　　　　　　　　　　　　　　　  法　官  陳信旗
以上正本證明與原本無異。
不得上訴。
                                    書記官  董佳貞
中　　華　　民　　國　　111 　年　　2 　　月　　16　　日